臺灣板橋地方法院民事裁定　　　　　　100年度消債聲字第8號
聲　請　人
即　債務人　雷德明
南
代　理　人　陳昭全律師
債　權　人　臺灣銀行股份有限公司
法定代理人　張秀蓮
債　權　人　遠東國際商業銀行股份有限公司
法定代理人　洪信德
代　理　人　王誌鋒
債　權　人　中國信託商業銀行股份有限公司
法定代理人　辜濂松
債　權　人　台北富邦商業銀行股份有限公司
法定代理人　蔡明忠
債　權　人　花旗（臺灣）商業銀行股份有限公司
法定代理人　管國霖
債　權　人　臺灣土地商業銀行股份有限公司
法定代理人　王耀興
上列當事人間聲請消費者債務清理事件，本院裁定如下：
    主  文
債務人雷德明不免責。
    理  由
一、按法院為終止或終結清算程序之裁定確定後，除別有規定外
    ，應以裁定免除債務人之債務，消費者債務清理條例第132
    條定有明文。又法院裁定開始清算程序後，債務人有薪資、
    執行業務所得或其他固定收入，而普通債權人之分配總額低
    於債務人聲請清算前二年間，可處分所得扣除自己及依法應
    受其扶養者所必要生活費用之數額者，法院應為不免責之裁
    定，但債務人證明經普通債權人全體同意者，不在此限，復
    為同條例第133條所明定。另債務人有下列各款情形之一者
    ，法院應為不免責之裁定，但債務人證明經普通債權人全體
    同意者，不在此限：一、於七年內曾依破產法或本條例規定
    受免責；二、隱匿、毀損應屬清算財團之財產，或為其他不
    利於債權人之處分；三、捏造債務或承認不真實之債務；四
    、因浪費、賭博或其他投機行為，致財產顯然減少或負擔過
    重之債務，而生開始清算之原因；五、於清算聲請前一年內
    ，已有清算之原因，而隱瞞其事實，使他人與之為交易致生
    損害；六、明知已有清算原因之事實，非基於本人之義務，
    而以特別利於債權人中之一人或數人為目的，提供擔保或消
    滅債務；七、隱匿、毀棄、偽造或變造帳簿或其他會計文件
    之全部或一部，致其財產之狀況不真確；八、故意於財產及
    收入狀況說明書為不實之記載，或有其他故意違反本條例所
    定義務之行為，亦為同條例第134條所明定。
二、查本件聲請人即債務人雷德明聲請消費者債務清理清算事件
    ，前經本院於民國100年1月10日裁定開始清算程序，並同時
    終止清算程序，有本院99年度消債清字第158號裁定可稽，
    上開終止清算程序部分因未據債權人抗告，業已告確定。本
    院於100年1月27日發函通知債權人，就本院應否裁定免除債
    務人債務陳述意見如下：
  (一)依債權人台北富邦商業銀行股份有限公司提出債務人之消費
    明細表，表示：揆諸債務人信用卡之消費明細間不乏大額之
    預借現金、大賣場（家樂福）、電視購物（ViVa TV）及商
    業保險（富邦產物）等一系列舉債行為，是類消費容難認為
    與維持生活所必需相當，評價其行為應屬「投機、浪費」實
    不為過。審諸債務人負債消費明細其有「投機浪費... 等」
    情事，堪認確鑿，縱債務人非曾發生一定之經濟上變故，即
    便原屬小康之受薪階級，亦不堪支應是類偏頗借款之債務清
    償。故債務人有違反消債條例第134條第4款之規定，懇請鈞
    院為不免責之裁定等語。
  (二)債權人花旗（台灣）商業銀行股份有限公司表示：本件債務
    人欠款內容多為餐廳飲食、百貨超市、吉享貸預借現金等非
    必要性之奢侈消費，顯係因「浪費」而導致其不可負擔之債
    務，符合消債條例第134條第4款規定裁定不免責之事由。另
    依據債務人之年齡各方面考量，應仍有工作能力，實應更勤
    儉持家，勤勉工作，以設法解決債務。是故本行反對債務人
    程序終結可受免責之裁定，請鈞院賜准不免責之裁定等語。
  (三)債權人臺灣銀行華江分行表示：本件債務人於85年11月13日
    擔任德明書城有限公司之連帶保證人，向本行借款200萬元
    ，期限1年。債務人當時為該公司總經理兼大股東（出資額
    200萬元，占該公司資本額500萬元之40%），並與其胞姐雷
    德華（為該公司負責人，亦擔任連帶保證人，出資額200萬
    元占公司資本額500萬元之40%）共同經營該公司，債務人為
    該公司經理人，因經營不善，致借款屆期未還：又債務人於
    該公司85年11月借款時名下尚有坐落臺北市○○路○段195
    巷4弄6號3樓之房地產，惟嗣於86年6月間將該房地產過戶予
    他人，而該公司於86年11月借款屆期逾期不還，疑有將資產
    脫手，以規避債務之嫌。衡諸債務人係45年5月11日生，尚
    有工作能力，至勞動基準法所定勞工退休年齡65歲止，尚有
    勞動年數約10年餘得以賺取報酬。倘於各債權人未受償分文
    之情況下，如仍准予債務人免責，無異鼓勵債務人恣意消費
    ，而不在意日後償債之能力，卻藉由消債條例中之免責制度
    ，而圖謀免除債務，將陷於道德之危險，因此造成信用緊縮
    社會經濟之動盪。故懇請鈞院裁定債務人不免責等語。
  (四)債權人中國信託商業銀行股份有限公司表示：本件債務人欠
    款係密集之人壽保險、產物保險、便利金借款等消費所致，
    其數額與性質應非屬一般日常生活所必需，且債務人於無法
    清償全額欠款，僅以最低應繳方式攤還此明知經濟情況已有
    困難之際，猶持續借款及奢侈性消費，造成惡化負債情形，
    綜觀其全部負債情形，債務人當時之負債應已逾越可得支配
    之所得，其有將此負債大於收入承擔之高風險逕行轉嫁於債
    權人承擔之虞，不符公平原則。此外，債務人距法定退休年
    齡仍有11年，應具足之工作能力與還款能力，當竭力清償債
    務，以防止消債條例被濫用，影響債權人公平受償機會。故
    懇請鈞院裁定債務人不免責等語。
  (五)債權人遠東國際商業銀行股份有限公司表示：債務人向鈞院
    聲請清算前，曾以書面向債權人提出「前置協商」之聲請，
    債權人當時給予期數180期、0%利率、月付3,253元之優惠方
    案，惟債務人以消極態度抵制，致使協商不成立。經查，當
    時債務人積欠全體債權銀行無擔保債務僅585,410元，加計
    土地銀行疏困貸款100,000元，亦只積欠685,410元之債務；
    縱以債務人前置協商所提之債權人清冊為準，其積欠債務總
    額仍只有670,310元，與債務人聲請清算時主張積欠
    3,566,038 元兩者差距近300萬元。債務人向債權人申請前
    置協商時間為99年8月30日，與本案裁定開始清算時間（100
    年1月10日）相去不到5個月，但債務人所負債務卻暴增近
    300萬元，依經驗法則推論顯不合理。而債務人積欠大筆債
    務無法清償，其負債原因不外乎過度擴張信用、恣意消費，
    甚或投機、無法克制物慾。再者，債務人本身財務狀況已屬
    不佳，卻又購置不動產，增加本身財務之負擔，終因無法順
    利清償而遭拍賣，其遂而算計將風險轉嫁於各債權人，企圖
    脫免清償債務之義務及責任。故懇請鈞院裁定債務人不免責
    等語。
  (六)而債務人於同年3月17日具狀陳報其雖未屆法定退休年齡，
    然因患有「雙肩關節炎、第四、五腰椎滑脫、雙臗人工關節
    置換」之酸痛，並經醫囑「不宜久站、抬重，續門診追蹤治
    療」，致難以覓得工作，實非債務人主觀上無意工作賺取薪
    資。而針對債權人台北富邦銀行、花旗銀行所陳述「債務人
    既預見有未來清償不能之情事，卻不顧債台高築，妄想坐收
    『無限制擴張信用』之不法利益，其債務發生之原因顯有極
    高之投機性與道德非難性」、「債務人欠款內容多為餐廳飲
    食、百貨超市、吉享貸預借現金等非必要性之奢侈消費」等
    情，債務人以債權銀行理應於當時禁止伊之交易行為，則銀
    行先予認可債務人之作為，嗣後反稱債務人坐收不法利益有
    道德非難性，二者豈不矛盾？且預借現金係經銀行認可之理
    財方式云云。復針對債權人台灣銀行所稱「債務人所經營德
    明書城有限公司於85年11月向該行借款時名下尚有坐落臺北
    市○○路○段之房地產，惟嗣於86年6月間將該房地產過戶
    予他人，而該公司於86年11月借款屆期不還，有將資產脫手
    規避債務之嫌」乙節，債務人則以伊前投資德明書城時，曾
    以名下該房地向銀行抵押貸款，但因無力繳付貸款，故將房
    地轉讓予他人，並以所得價款清償銀行而塗銷抵押，並未脫
    產等語置辯。另針對債權人遠東銀行主張「債務人暴增債務
    近300萬元」部分，債務人以伊係因另筆近300萬元之擔保債
    務所致等語資為抗辯。
三、經查：債務人聲請消費者債務清理事件，前經本院裁定於
    100年1月10日開始清算程序，並同時終止清算程序確定在案
    ，有本院99年度消債清字第158號裁定在卷可考，是本件普
    通債權人因同時終止清算之裁定而未受任何分配。次查，債
    務人於99年1月4日，以桃園縣網路購物服務人員職業工會為
    投保單位參加勞工保險，投保薪資為38,200元，且迄未退保
    等情，有其提出之勞工保險被保險人投保資料表附卷可稽（
    見本院99年度消債清字第158號卷第26頁），顯見債務人於
    本院裁定開始清算程序後，已繼續就業並有固定之薪資收入
    。且依債務人提出財產及收入狀況說明書所示，其聲請清算
    前2年間即97年12月2日至99年12月1日之可處分所得合計為
    546,300元（見本院消債清字卷第14頁），而債務人主張其
    每月生活必要支出為15,000元（同見前揭卷，財產及收入狀
    況說明書），則債務人聲請清算前2年間之必要支出為
    360,000元（計算式：15000×24＝360000），則債務人聲請
    清算前2年間，可處分所得扣除必要支出後，尚餘186,300
    元（計算式：0000000000000＝186300），而債務人名下原
    有坐落新北市○○區○○段二小段104地號土地及其上建物
    等資產，業經本院拍賣，由第三人買受，並辦理所有權移轉
    登記（見前揭卷第69卷），其目前名下無任何財產。基上可
    徵，於本院裁定開始清算程序後，聲請人顯有薪資所得收入
    ，而普通債權人於本件清算程序未受分配，顯然低於聲請人
    聲請清算前2年間，可處分所得扣除自己及依法應受其扶養
    者所必要生活費用之數額。矧本院經依職權函詢普通債權人
    之結果，多數債權人皆具狀表明不同意債務人免責，已如前
    述，是依消費者債務清理條例第133條規定，本件即不應免
    責。
四、債務人固主張其現因罹患雙肩關節炎、第四、五腰椎滑脫等
    疾病，致無法正常工作而不能清償債務，實非債務人主觀上
    無意工作賺取薪資云云，並提出財團法人恩主公醫院乙種診
    斷證明書（見本院消債清字卷第28頁）為證。惟依該診斷證
    明書記載，債務人所罹病名為雙肩關節炎、第四、五腰椎滑
    脫、雙臗人工關節置換，醫師囑言僅為「病患因上述疾病於
    99 年8月20日至本院門診就醫，不宜久站、抬重，續門診追
    蹤治療」等語，並未載明債務人是否因罹患上開疾病致喪失
    工作能力，且其疾病並非無法經治療而獲改善。況依債務人
    向本院聲請清算時自行填載其自97年12月至98年10月，平均
    月收入約45,000元（見前揭卷第14頁，財產及收入狀況說明
    書），目前並已就職而加保勞工保險等情，足認其應有相當
    謀生能力。債務人空言泛稱其係因罹病致無法清償債務等，
    所為舉證卻乏二者間之醫學性關聯，是本院經審酌聲請人之
    收入、支出情形，其既堪認有消費者債務清理條例第133條
    所規定之情形存在，依首揭說明，本件債務人尚不得免責，
    爰裁定如主文。又本院雖裁定債務人不免責，惟日後債務人
    仍得於符合消費者債務清理條例規定之得為免責裁定之要件
    後，另行聲請為免責之裁定，附此敘明。
中    華    民    國    100    年    6    月    2    日
              民事  第二庭  法  官  朱耀平
上為正本係照原本作成
如不服本裁定，應於裁定送達後10日內，以書狀向本院提出抗告
，並繳納抗告費新臺幣1千元
中    華    民    國    100    年    6    月    2    日
                            書記官  林珊慧